【裁判字號】    95,上訴,377
【裁判日期】    950330
【裁判案由】    偽造文書
【裁判全文】
臺灣高等法院刑事判決                 95年度上訴字第377號
上  訴  人  臺灣臺北地方法院檢察署檢察官
被      告  甲○○
            乙○○
上列上訴人因被告等偽造文書案件，不服臺灣臺北地方法院94年
度訴字第1132號，中華民國94年12月30日第一審判決（起訴案號
：臺灣臺北地方法院檢察署94年度偵字第4083號），提起上訴，
本院判決如下：
    主  文
上訴駁回。
    理  由
一、公訴意旨以：被告甲○○、乙○○明知告訴人丙○○（起訴
    書誤載為鍾德庸）未實際出資新臺幣（下同）20萬元以成立
    羅梵裝潢工程有限公司（設臺北市○○路○段346巷7弄42號1
    樓，以下簡稱羅梵公司），亦未同意擔任羅梵公司之股東，
    竟共同基於偽造文書之犯意聯絡，為辦理羅梵公司登記，而
    於民國（下同）81年 5月間，偽稱由告訴人丙○○出資，且
    偽造「丙○○」之印文於羅梵公司之章程上，並於同年5 月
    6 日執以向臺北市政府建設局辦理公司登記，使不知情之公
    務員將上開不實事項登載於其所執掌之公文書，足生損害於
    告訴人丙○○及臺北市政府建設局對於公司管理之正確性，
    因認被告甲○○、乙○○均涉有刑法第216條、第210條之行
    使偽造私文書及同法第 214條之使公務員登載不實等罪嫌云
    云。
二、本件被告甲○○及乙○○被訴於81年5月間涉犯刑法第216條
    、第210條之行使偽造私文書罪及第214條之使公務員登載不
    實罪嫌，上開二罪，依刑法第80條第1項第2款規定，追訴權
    時效均為十年，然告訴人丙○○業於90年10月15日至臺灣臺
    北地方法院檢察署申告前開犯罪事實，有該次筆錄在卷可參
    ，則於告訴人提出告訴後，已不生時效進行之問題，本件追
    訴權時效尚未完成，本院自得審理，合先敘明。
三、按被告未經審判證明有罪確定前，推定其為無罪；犯罪事實
    應依證據認定之，無證據不得認定犯罪事實；不能證明被告
    犯罪者，應諭知無罪之判決，刑事訴訟法第154條第1項、第
    2項及第301條第 1項分別定有明文。再被害人所述被害情形
    如無瑕疵可指，而就其他方面調查又與事實相符，其供述始
    足據為判決之基礎；且告訴人之告訴，係以使被告受刑事訴
    追為目的，是其陳述是否與事實相符，仍應調查其他證據以
    資審認（最高法院32年度上字第657號、52年度臺上字第130
    0號判例意旨參照）。又刑事訴訟法第 161條第1項亦規定，
    檢察官就被告犯罪事實，應負舉證責任，並指出證明之方法
    ，是檢察官對於起訴之犯罪事實，應負提出證據及說服之實
    質舉證責任，倘其所提出之證據，不足為被告有罪之積極證
    明，或其指出證明之方法，無從說服法院以形成被告有罪之
    心證，基於無罪推定之原則，自應為被告無罪判決之諭知（
    最高法院92年度臺上字第128號判例意旨參照）。
四、查公訴人據以認定被告甲○○、乙○○涉有上開刑法第 216
    條、第210條之行使偽造私文書及同法第214條之使公務員登
    載不實等犯行，無非係以告訴人丙○○之指訴，並有羅梵公
    司設立登記申請書、公司章程及股東名簿等影本在卷為論據
    。訊據被告甲○○、乙○○固坦承將告訴人登記為羅梵公司
    股東之事實，然堅詞否認有行使偽造文書及使公務員登載不
    實犯行，辯稱：係經告訴人同意擔任掛名股東，並提供國民
    身分證影本，始據以辦理公司登記事宜，告訴人亦知擔任羅
    梵公司股東之事實等語。
五、經查：
（一）羅梵公司於81年5月6日申辦設立登記事宜之際，確將告訴
      人登記為股東之一，業經被告甲○○、乙○○供明在卷，
      並有羅梵公司登記案卷內所附之公司章程及告訴人國民身
      分證等影本在卷可稽，告訴人雖否認曾同意擔任羅梵公司
      股東，然告訴人於90年10月15日偵查中陳稱：於82、83年
      替羅梵公司作木工時，曾提供身分證影本乙份等語。而依
      卷附羅梵公司登記案卷所示，該公司設立登記之時間為81
      年 5月間，被告甲○○、乙○○自無可能於82、83年間向
      告訴人取得國民身分證影本，據以於81年 5月間辦理羅梵
      公司設立登記事宜。再告訴人於偵、審中均未否認上開公
      司登記案卷內之申請設立登記資料所附國民身分證影本為
      真正，足認告訴人國民身分證影本應於羅梵公司設立登記
      之前所交付。而告訴人於原審94年12月15日審理中雖證稱
      ：係為申報薪資所得而交付國民身分證影本等語，惟告訴
      人於同日審理中亦證稱：記得在乙○○處工作時，領取的
      薪水沒有收到扣繳憑單並報稅等語，則告訴人於被告乙○○處工作時，既無申報稅捐之必要，被告甲○○、乙○○
      當無須以申報薪資所得為由，向告訴人索取國民身分證影
      本，告訴人於原審指證因申報薪資而交付身分證影本，難
      認屬實。又告訴人於本院準備程序坦承先前與被告乙○○
      交情良好，情同手足，曾將身分證影本交給被告乙○○，
      但未問明目的等語。以被告乙○○與告訴人之情誼，被告
      乙○○又僅係將告訴人登記為掛名股東，殊無隱瞞向告訴
      人借用身分證影本用途之必要。另告訴人於原審自承知悉
      被告甲○○母親亦為羅梵公司股東，並於原審94年12月15
      日審理中證稱：記得羅梵公司的股東有甲○○他母親，其
      他的不知道，因為在國稅局寄來的營利事業所得裡面有看
      到股東名冊才知道甲○○他母親是股東，就是根據這卷附
      累積未分配盈餘超限強制歸戶明細表才知道甲○○的母親
      也是股東，因為甲○○講過他母親姓吳，而我有去過甲○○他們家，所以也知道甲○○的名字，但不知道甲○○的
      父親姓名等語。然依上開累積未分配盈餘超限強制歸戶明
      細表所示，僅有記載羅梵公司各股東之姓名，並無載明相
      關身分關係，告訴人當無從得悉被告甲○○之母為股東之
      事實。告訴人既能得知羅梵公司其餘股東之關係，就自身
      亦為該公司股東之事實，自難諉為不知。足見被告甲○○
      、乙○○辯稱係經告訴人同意，始登記為羅梵公司股東，
      告訴人亦知擔任股東之事實，應屬可信。
（二）按告訴人既曾同意擔任羅梵公司之股東，而被告甲○○、
      乙○○據以向臺北市政府建設局辦理登記，自無偽造私文
      書之犯行。再告訴人並未實際出資，固經被告甲○○、乙○○供明在卷，然被告乙○○於本院準備程序供稱：業已
      實際代為繳足股款，僅係借用告訴人名義登記為股東而已
      ，公訴人亦未舉證告訴人登記為羅梵公司股東之股款並無
      實際繳納（即告訴人之股款係由被告等代為繳納，而非未
      實際繳足）則被告等向臺北市政府建設局辦理登記，載明
      告訴人業已繳足股款，亦無明知不實事項而使公務員登載
      不實之行為。況刑法第 214條之使公務員登載不實事項於
      公文書罪，須一經他人聲明或申報，公務員即有登載之義
      務，並依其所為之聲明申報予以登載，而屬不實事項者始
      足構成，若其所為之聲明或申報公務員尚須為實質之審查
      ，以判斷其真實與否，始得為一定之記載者，即不成立本
      罪。依修正前公司法第388條及第412條之規定，向主管機
      關申請為「有限公司」設立之登記，於申請設立登記時，
      公司應收之股款是否確已繳足，主管機關應派員檢查，並
      得通知公司限期申復，亦即須為實質審查，以判斷其真實
      與否，而非僅依其申請即須為一定之登載之形式審查。本
      件被告甲○○、乙○○縱明知股東即告訴人並未實際出資
      ，而仍以申請文件表明收足，並使公務員將此不實事項登
      載，亦與刑法第214條之罪名要件不符。
六、原審調查結果，認被告等不構成犯罪，而為無罪之諭知，經
    核並無違誤。公訴人上訴意旨以：
（一）按告訴人與證人之陳述有部分前後不符，或相互間有所岐
      異時，究竟何者為可採，法院乃得本其自由心證予以斟酌
      ，非謂一有不符或矛盾，即應認其全部均為不可採信，尤
      其關於行為動機、手段及結果等之細節方面，告訴人之指
      陳，難免故予誇大，證人之證言，有時亦有予以渲染之可
      能，然其基本事實之陳述，若果與真實性無礙時，則仍非
      不得予以採信。
（二）本件告訴人就交付身分證影本一情，於原審證稱：我應該
      是有說過在任職時有將身分證影本給老闆，我不太記得了
      ，因為我們作木工的，老闆有時候要報工酬需要身分證影
      本，才會這樣說，我說的老闆就是乙○○。我是在81年公
      司成立後在該公司工作四、五個月之前，我從退伍之後，
      一直陸陸續續到羅梵公司成立都是跟乙○○一起作，乙○○也是木工，跟我一起作木工裝潢。印象當中在跟乙○○
      合作木工期間，有將身分證影本給乙○○，印章則應該沒
      有給過，當初以為他要報薪資所得所以才給他身分證影本
      等語，是其於偵查中所證在82年、83年提供身分證一節，
      徵諸上開證詞，顯係在被告乙○○處工作期間 (羅梵公司
      成立前後至多四、五個月)內交付。尚無可能於 82、83年
      交付之理，此為原審所同認無訛，惟證人交付身分證影本
      之目的，乃「以為」被告乙○○係用作薪資申報之用，雖
      事後被告等2人並未申報證人之年度所得，亦無礙被告等2
      人因此取得證人身分證之事實及證人所陳之真實性; 而證
      人就得知羅梵公司其他股東為被告甲○○母親一節，復解
      釋為：「因為她姓吳，我有聽被告甲○○講過，因為我有
      去過被告甲○○他們家，所以我知道被告甲○○的名字，
      我不知道被告甲○○的父親姓名。」尚與社會一般常理無
      違，亦無從推知因此同意擔任股東之情，原審據此認定告
      訴人知悉擔任股東一事，尚嫌速斷。
（三）「刑事訴訟法第 259條雖明定法院不得就未經起訴之行為
      審判，但其事實如已為起訴書狀所敘明，則起訴法條縱有
      疏漏，法院亦得就起訴之行為，變更起訴法條而為判決」
      。原審判決第 4頁末段已認定證人丙○○並未實際出資，
      則被告等 2人將證人同意擔任股東及實際出資之不實事項
      ，登載於業務上制作之股東名冊、章程、股東同意書，並
      蓋用證人印章於其上，自構成刑法第216條、第215條之行
      使業務上登載不實罪，原起訴書雖未敘及，揆諸上開判例
      ，原審未就此予以判決，自有受請求事項未予裁判之違法
      。
（四）按檢察官就犯罪事實之一部起訴者，其效力及於全部，刑
      事訴訟法第 267條定有明文。本件起訴事實既已論及被告
      等 2人以丙○○未同意擔任股東之不實事項向臺北市政府
      建設局辦理公司登記以行使業務上登載不實文書之行為，
      就丙○○未實際出資，而以申請文件表明收足之不實事項
      ，亦應在審理範圍之列。依行為當時有效之公司法第 9條
      規定: 「公司設立登記後，如發現其設立登記或其他登記
      事項，有違法情事時，公司負責人各處一年以下有期徒刑
      、拘役或科或併科二萬元以下罰金 (第1項)。公司負責人
      對於前項登記事項，為虛偽之記載者，依刑法或特別刑法
      有關規定處罰 (第2項)。公司應收之股款，股東並未實際
      繳納，而以申請文件表明收足，或股東雖己繳納而於登記
      後將股款發還股東，或任由股東收回者，公司負責人各處
      五年以下有期徒刑、拘役或科或併科二萬元以下罰金（第
      3 項）。前三項裁判確定後，由法院檢察處通知中央主管
      機關撤銷其登記（第 4項）。」，嗣90年11月12日修正後
      ，現行法將上開條文第3項改至同法條第1項，並修改為：
      「公司應收之股款，股東並未實際繳納，而以申請文件表
      明收足，或股東雖已繳納而於登記後將股款發還股東，或
      任由股東收回者，公司負責人各處五年以下有期徒刑、拘
      役或科或併科五十萬元以上二百五十萬元以下罰金」，經
      比較新舊法後，自應以舊法有利於行為人，是縱告訴人確
      實同意擔任羅梵公司股東，惟依被告等 2人、告訴人所供
      ，告訴人並未實際支付股款，被告等 2人為籌組羅梵公司
      ，以申請文件表明收足，自應論以共犯行為時公司法第 9
      條第3項罪嫌。
（五）惟羅梵公司申請設立登記資料所附之告訴人國民身分證影
      本係屬真正，為告訴人自承在卷，該告訴人之國民身分證
      影本自應於羅梵公司設立登記前所交付。而羅梵公司係於
      81年 5月間設立登記，已見告訴人於偵查中指稱：於82、
      83年替羅梵公司作木工時，曾提供身分證影本一份，並遭
      被告等用來設立登記之用，並非屬實。再告訴人於原審雖
      證稱：係為申報薪資所得而交付國民身分證影本，然亦同
      時證稱：在被告乙○○處工作時，領取的薪水記得沒有收
      到扣繳憑單並報稅等語，被告 2人自無須為申報薪資所得
      而向告訴人取得國民身分證影本，告訴人於原審所證，殊
      難採信，業如前述。按告訴人指證，有部分前後不符，倘
      基本事實之陳述，與真實性無礙時，固非不得採信。然本
      件告訴人指訴因申報薪資而交付被告等國民身分證影本之
      基本事實，既無從採信，自不得據以認定被告等係藉申報
      薪資而向告訴人取得國民身分證影本，並持以辦理羅梵公
      司之設立登記。再告訴人自承曾經交付被告等身分證影本
      ，而卷附羅梵公司登記案卷內所附之告訴人國民身分證影
      本亦屬真正，且告訴人指稱係因申報薪資而交付被告等，
      業經查明不實，參以告訴人與被告乙○○先前情同手足，
      及告訴人知悉被告甲○○母親亦為羅梵公司股東等情，足
      認被告係經告訴人同意，始登記為羅梵公司股東，亦如前
      述。則告訴人既同意擔任羅梵公司股東，被告等於將告訴
      人姓名登載於股東名冊等文書上，要無業務上登載不實文
      書可言。公訴人猶以告訴人指證，認被告涉有本件偽造文
      書罪行，委無可採。又公司應收之股款，股東並未實際繳
      納，而以申請文件表明收足，或股東雖已繳納而於登記後
      將股款發還股東，或任由股東收回者，公司負責人各處 5
      年以下有期徒刑、拘役或科或併科新臺幣50萬元以上 250
      萬元以下罰金，公司法第 9條固定有明文，惟該條所定「
      股東未實際繳納，而以申請文件表明收足」，係指實際上
      未繳足公司股款而言。本件告訴人雖未實際出資，然被告
      乙○○供稱業已實際代為繳足股款，僅係借用告訴人名義
      登記為股東而已，自與「未繳納股款，而以申請文件表明
      收足」之要件不符。公訴人僅以告訴人並未出資，卻未查
      明被告等就告訴人登記為羅梵公司股東之股款有無實際繳
      納，逕認被告等有違反公司法第9條第1項之犯行，要屬無
      據。足見本件公訴人上訴，猶指被告等犯罪，為無理由，
      應予駁回。
七、被告乙○○經合法傳喚，無正當理由不到庭，爰不待其陳述
    逕行判決。
據上論斷，應依刑事訴訟法第368條、第371條，判決如主文。
本案經檢察官邱美育到庭執行職務。
中    華    民    國    95    年    3     月    30    日
                  刑事第八庭審判長法  官  鄭文肅
                                  法  官  楊炳禎
                                  法  官  陳國文
以上正本證明與原本無異。
檢察官如不服本判決，應於收受送達後10日內向本院提出上訴書
狀，其未敘述上訴之理由者並得於提起上訴後10日內向本院補提
理由書（均須按他造當事人之人數附繕本）。
                                  書記官  蔡棟樑
中    華    民    國    95    年    3     月    30    日


司法院資訊處製作；財團法人民間司法改革基金會備份。
